【裁判字號】    98,家訴,61
【裁判日期】    981030
【裁判案由】    分割遺產
【裁判全文】
臺灣嘉義地方法院民事判決              98年度家訴字第61號
原      告  乙○○
被      告  甲○○
兼上列一人
訴訟代理人  丙○○
            丁○○
訴訟代理人  嚴庚辰律師
            林琦勝律師
上列當事人間請求分割遺產事件，本院於中華民國98年10月21日
言詞辯論終結，判決如下：
    主      文
兩造繼承自被繼承人劉安然所遺如附表一所示之不動產、動產應
予以變價分割，所得價金，按兩造應有部分各四分之一比例分配
。
兩造繼承自被繼承人劉安然所遺如附表二所示存款，按附表二所
示各分歸兩造取得。
訴訟費用由兩造每人各負擔四分之一。
    事實及理由
一、原告起訴主張：兩造之被繼承人劉安然於民國96年6 月22日
    死亡，遺有如附表一、二所示之不動產、動產及存款，由配
    偶甲○○及子女即兩造繼承，附表一部分所示之不動產，已
    辦理繼承登記，保持公同共有，且兩造未以契約訂定分割遺
    產之方案或禁止分割，復未能協議分割，而該不動產即地下
    室停車位係分管之停車位，現於被告丙○○使用中，市價約
    新台幣（下同）110 萬元，與遺留之汽車，可以變賣方式分
    配，且因被告丁○○在國外，故無法協同分配及登記，爰依
    民法第1164條之規定請求分割等語，並聲明：附表一、二所
    示遺產，准予分割。被告丙○○則以：對原告訴請分割遺產
    ，被告無置之不理，兩造前未協調，分割方式只要公平就好
    ，因為車輛係父親所有，所以車位現由被告使用，而兩造爭
    議在停車位之價值，車輛應繼續保存，因係父親最喜愛等語
    ；被告丁○○則以：原告從未通知協議分割遺產，而停車位
    之價值超過各繼承人應分配之金額，分配停車位者，應再以
    金錢補償，始符公平原則，得以該停車位與車輛合併以150
    萬元計算，由兩造與存款共同分配等語，資為抗辯。
二、按遺產繼承人，除配偶外，依左列順序定之：（一）直系血
    親卑親屬。（二）父母。（三）兄弟姊妹。（四）祖父母。
    次按配偶有相互繼承遺產之權，其應繼分，依左列各款定之
    ：與第1138條所定第一順序之繼承人同為繼承時，其應繼分
    與他繼承人平均。又按同一順序之繼承人有數人時，按人數
    平均繼承。再按繼承人得隨時請求分割遺產。但法律另有規
    定或契約另有訂定者，不在此限，民法第1138條、第1144條
    第1 款、第1141條及1164條分別定有明文。經查，兩造之被
    繼承人劉安然於96年6 月22日死亡，遺有如附表一、二所示
    之不動產、動產及存款，由兩造即配偶與子女共同繼承，並
    已辦理繼承登記，而對於全部遺產，並無以遺囑定方割方法
    或禁止分割遺產等情，業據原告提出戶籍謄本、土地暨建物
    登記謄本、定期儲金存單影本、財政部台灣省南區國稅局遺
    產免稅證明書等件為證，並為被告所不爭執，自堪信為真實
    。是以，原告訴請分割被繼承人劉安然之遺產，即係以原告
    起訴狀之送達，向被告表示終止上開遺產之公同共有關係，
    而兩造為被繼承人之配偶、子女，即均為被繼承人之遺產繼
    承人，該遺產應由兩造平均繼承，即每人應繼分為四分之一
    ，此核與首揭說明相符，原告之請求判決分割，洵屬正當，
    應予准許。
三、次按繼承人有數人時，在分割遺產前，各繼承人對於遺產全
    部為公同共有；繼承人得隨時請求分割遺產，但法律另有規
    定或契約另有訂定者，不在此限，為民法第1151條所明定。
    復按共有物之分割，依共有人協議之方法行之。分割之方法
    不能協議決定，或於協議決定後因消滅時效完成經共有人拒
    絕履行者，法院得因任何共有人之請求，命為下列之分配：
    （一）以原物分配於各共有人。但各共有人均受原物之分配
    顯有困難者，得將原物分配於部分共有人。（二）原物分配
    顯有困難時，得變賣共有物，以價金分配於各共有人；或以
    原物之一部分分配於各共有人，他部分變賣，以價金分配於
    各共有人。變賣共有物時，除買受人為共有人外，共有人有
    依相同條件優先承買之權，有二人以上願優先承買者，以抽
    籤定之，民法第824 條第1 項、第5 項定有明文，又公同共
    有物分割之方法，除法律另有規定外，應依關於共有物分割
    之規定，此觀同法第830 條第2 項規定自明。本院審酌附表
    一所示遺產之性質、經濟效用及公平原則，如附表一所示之
    遺產為地下室停車位及車輛，若按應繼承比例分割為各個繼
    承人所有，則兩造就停車位僅各分得比例四分之一，面積過
    小，車輛亦無法分割使用，均可謂毫無經濟效用。是以，為
    全體共有人之利益、土地及建物整體經濟效益計，附表一所
    示遺產應以變價分割為宜。至如附表二所示之存款，應按兩
    造應繼分比例為分配，並分割如附表二所示，均為有理由，
    應均予准許，爰判決如主文第一、二項所示。
四、又分割遺產之訴，係必要共同訴訟，原、被告之間本可互換
    地位，且兩造均蒙其利，是本院認本件之訴訟費用應由兩造
    依其應繼分之比例負擔訴訟費用，較為公允，併此敘明。
五、據上論結，原告之訴為有理由，依民事訴訟法第81條第2款
    、第85條第1項但書，判決如主文。
中    華    民    國    98    年    10    月    30    日
                    家事法庭法  官  李文輝
以上正本係照原本作成
如對本判決上訴須於判決送達後20日內向本院提出上訴狀
中    華    民    國    98    年    10    月    30    日
                            書記官  黃秀嬌
~T40
附表一：（98年度家訴字第61號）
┌─┬────────┬─────┬───┬──────┬──┐
│編│ 土地地號       │面積、地目│權利範│每人應得之範│備註│
│  │ 建物建號       │；面積、主│圍（公│圍（變價價金│    │
│號│                │要建材    │同共有│）          │    │
├─┼────────┼─────┼───┼──────┼──┤
│  │坐落：嘉義市南門│3989平方公│一萬分│每人各得四分│    │
│1 │段五小段45地號  │尺、建    │之七  │之一        │    │
│  │                │          │      │            │    │
├─┼────────┼─────┼───┼──────┼──┤
│  │坐落：嘉義市南門│1493平方公│一萬分│每人各得四分│    │
│2 │段五小段45-3地號│尺、建    │之七  │之一        │    │
│  │                │          │      │            │    │
├─┼────────┼─────┼───┼──────┼──┤
│  │坐落：嘉義市南門│195 平方公│一萬分│每人各得四分│    │
│3 │段五小段45-4地號│尺、建    │之七  │之一        │    │
│  │                │          │      │            │    │
├─┼────────┼─────┼───┼──────┼──┤
│  │坐落：嘉義市南門│470.32平方│一千分│每人各得四分│    │
│4 │段五小段1175建號│公尺、鋼筋│之五五│之一        │    │
│  │門牌：嘉義市垂楊│混凝土造  │      │            │    │
│  │路322號地下室   │          │      │            │    │
├─┼────────┼─────┼───┼──────┼──┤
│  │汽車車牌號碼：RS│          │      │每人各得四分│    │
│5 │－2153號、西元  │          │全部  │之一        │    │
│  │1993年份；型式：│          │      │            │    │
│  │FORD－2986C.C   │          │      │            │    │
└─┴────────┴─────┴───┴──────┴──┘
附表二：（98年度家訴字第61號）
┌────────────┬───────────┬────────┐
│   遺  產  項  目       │   取  得  人         │分割後每人應得  │
│  （金額，新台幣）      │  （權利範圍）        │金額（新台幣）  │
├────────────┼───────────┼────────┤
│嘉義文化郵局，戶名劉安然│由兩造每人各取得四分之│由原告取得2,310 │
│，帳號000000000000號，  │一（若有利息所得，按此│元、被告每人各取│
│9,237元。               │比例計算加計）。      │得2,309元。     │
├────────────┼───────────┼────────┤
│雲林縣斗六市農會，戶名劉│同上                  │由原告取得1,329 │
│安然，帳號00000000000000│                      │元、被告每人各取│
│號，5,319元。           │                      │得1,330元。     │
│                        │                      │                │
├────────────┼───────────┼────────┤
│華僑銀行嘉義分行，戶名劉│同上                  │由原告取得358 元│
│安然，帳號00000000000000│                      │、被告每人各取得│
│號，1,426元。           │                      │356 元。        │
│                        │                      │                │
├────────────┼───────────┼────────┤
│嘉義文化郵局，戶名劉安然│同上                  │由兩造每人各取得│
│，定期存款，100 萬元、50│                      │112 萬5,000 元。│
│萬元各三筆，合計450 萬元│                      │                │
│。                      │                      │                │
└────────────┴───────────┴────────┘


司法院資訊處製作；財團法人民間司法改革基金會備份。
